【裁判字號】    88,上,1096
【裁判日期】    890104
【裁判案由】    不動產所有權移轉登記
【裁判全文】
臺灣高等法院民事判決               八十八年度上字第一○九六號
    上  訴  人  丁○○
    訴訟代理人  賴重堯律師
    被上訴人    甲○○      住台北市文山區○○○路○段十二號十樓
                乙○○      住台北市○○區○○街九九巷三二之二號
    右二人共同
    訴訟代理人  王與言      住台北市文山區○○○路○段十二號十樓
    被上訴人    丙○○      住台北市中山區○○○路一四二號三樓
右當事人間請求不動產所有權移轉登記事件，上訴人對於中華民國八十八年六月二十
五日台灣台北地方法院八十七年度訴字第四三六三號第一審判決提起上訴，本院判決
如左：
    主    文
原判決廢棄。
被上訴人甲○○應將坐落台北市○○區○○段五小段六四地號土地所有權應有部分八
十分之三移轉登記為被上訴人丙○○名義後，再移轉登記為上訴人所有。
被上訴人乙○○應將前項土地所有權應有部分八十分之三移轉登記為被上訴人丙○○
名義後，再移轉登記為上訴人所有。
第一、二審訴訟費用由被上訴人負擔。
    事    實
壹、上訴人方面：
一、聲明：求為判決：
  (一)原判決廢棄。
  (二)右廢棄部分，被上訴人甲○○應將附表一所示之土地所有權，應有部分四十分之
    十八，其中之八十分之三移轉登記為被上訴人丙○○名義後，再移轉登記為上訴
    人所有；被上訴人乙○○應將附表二所示之土地所有權，應有部分四十分之十七
    ，其中之八十分之三移轉登記為被上訴人丙○○名義後，再移轉登記為上訴人所
    有。
二、陳述：除與原判決記載相同者，予以援用外，補陳略稱：
  (一)依被上訴人間之合作建築合約書第三條約定：「甲方（即甲○○、乙○○）提供
    之基地．．．於乙方（即丙○○）建築至一樓時，甲方需齊備分割書件交與代書
    辦理分割手續．．．」，惟丙○○建築至一樓時，甲○○等違約拒交，迨房屋落
    成後，被上訴人間又就系爭合作建築合約書興訟，故丙○○請求權之行使有法律
    上之障礙，消滅時效不應進行。
  (二)依雙務契約同時履行抗辯權之規定，於民國（下同）七十九年六月間，丙○○始
    依約將合建完成之房屋八戶分別登記與甲○○、乙○○（下稱甲○○等）所有。
    至此，丙○○始有請求移轉登記系爭土地之權利，故本件未罹於時效。
三、證據：除援用原審之立證方法外，補提：最高法院五十二年台上字第一一九一號
    、五十三年台上字第三三六五號、六十九年台上字第三四八號裁判要旨（見本院
    卷第四十四頁至五十一頁）、甲○○等七十二年十二月十五日、七十四年十一月
    民事起訴狀（見本院卷第六十二至六十五頁、八十一至八十四頁）、本院七十五
    年度抗字第二一九二號、台灣台北地方法院七十四年度訴字第一五０三九號民事
    裁定（見本院卷第八十五至一一九頁）、台電用戶電號、用電戶名、用電號碼及
    八十七年十月至八十八年八月用電明細表（見本院卷第一四七至一五七頁）、台
    灣高等法院七十八年度重再字第三號判決及裁定、最高法院八十年度台抗字第一
    ０八號民事裁定（見本院卷第一五八至一七一頁）、最高法院七十四年度台再字
    第一一四號民事判決（見本院卷第一七二至一七三頁）等件影本為證。
貳、被上訴人方面：
甲、甲○○、乙○○部分：
一、聲明：求為判決：上訴駁回。
二、陳述：除與原判決記載相同者，予以援用外，補陳略稱：
  (一)上訴人依民法第二百四十二條代位丙○○主張移轉土地所有權之權利，伊等自得
    以丙○○之請求權已罹於時效為由，對抗上訴人。
  (二)系爭房屋並未完工，使用執照業經撤銷，且伊等代建商聘請建築師並領得使用執
    照，在相關費用未經清償前，自得拒絕對待給付移轉土地所有權之義務。
乙、丙○○部分：
一、聲明：求為判決：上訴駁回。
二、陳述：除與原判決記載相同者，予以援用外，補陳略稱：
  (一)系爭房屋因甲○○等不肯蓋章，致僅能申請伊之部分之使用執照，使用執照係合
    法取得。
  (二)甲○○等至七十八年始辦理其分得房屋之所有權登記，甲○○等自應將系爭土地
    移轉登記予伊，伊再移轉登記予上訴人。
三、證據：援用原審之立證方法。
    理    由
一、上訴人主張：甲○○等與丙○○於六十一年七月二十六日簽訂合建契約，由甲○
    ○等提供系爭土地，丙○○提供工料費用，合建四層樓房公寓四棟，雙方約定按
    比例對分，建築執照之申請，按雙方各得部分自行指定登記名義人申請，嗣丙○
    ○於六十二年五月二十七日將分歸其所有之台北市○○街九九巷三二號Ａ２棟一
    樓房屋連同基地即系爭土地應有部分四十分之三，以總價新台幣（以下同）四十
    八萬元售予伊，全部價金均已付訖，房屋於六十八年九月間興建完成，丙○○已
    依約將房屋登記為伊所有，惟因被上訴人間認知不同，甲○○等遲未將基地應有
    部分移轉登記於丙○○，丙○○既怠於行使其權利，爰依不動產買賣契約、合建
    契約第三條及民法第二百四十二條前段規定，請求甲○○等將系爭土地應有部分
    各八十分之三移轉登記為丙○○後，再移轉登記為伊所有。
二、被上訴人甲○○等除以時效抗辯外，並以：系爭房屋並未完工，使用執照業經撤
    銷，且嗣後其代建商聘請建築師並領得使用執照，在相關費用未經清償前，其等
    自得拒絕對待給付移轉土地所有權之義務等語置辯。被上訴人丙○○則以：系爭
    房屋業已興建完成，然因甲○○等未移轉登記系爭土地應有部分為其所有，致無
    從將之移轉登記予上訴人等語，資為抗辯。
三、上訴人主張：甲○○等與丙○○於六十一年七月廿六日簽訂「合作建築合約書」
    ，由甲○○等提供系爭土地，丙○○提供工料費用，合作興建房屋，並按比例對
    分，且由雙方各就分得部分指定登記名義人申請建築執照，嗣丙○○將其分得之
    台北市○○街九九巷三二號Ａ２一樓壹戶（經編列門牌為台北市○○街九九巷三
    二號）及其坐落基地應有部分，出售予上訴人，並於六十八年九月一日辦妥房屋
    所有權登記，然因甲○○等未將系爭基地應有部分移轉登記與丙○○，致丙○○
    未能將之移轉登記與上訴人等事實，業據上訴人提出甲○○等與丙○○間合作建
    築合約書、不動產買賣契約書、土地及建物登記簿謄本等件為證，復為兩造所不
    爭，自堪信為真實。
四、本件上訴人之請求權並未罹於時效：
  (一)按請求權，除法律所定期間較短者外，因十五年間不行使而消滅，民法第一百二
    十五條定有明文。上開請求權消滅時效，自請求權可行使時起算，為同法第一百
    二十八條所明定。再按所謂「可行使時」，係指請求權人行使其請求權，客觀上
    無法律上之障礙而言（最高法院八十六年台上字第二三四０號裁判參照）。
  (二)依被上訴人間之合作建築合約書第三條約定：「甲方（即甲○○、乙○○）提供
    之基地．．．於乙方（即丙○○）建築至一樓時，甲方需齊備分割書件交與代書
    辦理分割手續．．．」，惟丙○○建築至一樓時，甲○○等拒絕備齊證件，憑以
    辦理基地分割手續，迨房屋落成後，甲○○等又以解除契約為由，於七十二年十
    二月十五日訴請拆屋還地，經最高法院七十四年四月十八日以七十四年度台上字
    第九一六號判決甲○○等敗訴確定，嗣於七十四年十一月間甲○○等再訴請塗銷
    系爭建物第一次所有權登記，亦經最高法院於七十八年六月十五日，以七十八年
    度台上字第一一三六號判決甲○○等敗訴確定，有上開各判決附卷為證，並為兩
    造所不爭執，則自丙○○建築至一樓時起，被上訴人間即有爭執，且自七十二年
    間起，被上訴人間即以契約有無解除情事而纏訟不斷，至七十八年六月十五始判
    決確定，是於此之前，丙○○請求權之行使，當屬存有法律上之障礙，是本件請
    求權之時效應自七十八年六月十五日判決確定後起算，迄上訴人八十七年十一月
    十日提起本件訴訟，並未逾十五年之請求時效，甲○○等以上訴人之請求已罹於
    時效為由抗辯，即非可採。
五、按因契約互負債務者，於他方當事人未為對待給付前，得拒絕自己之給付。但自
    己有先為給付之義務者，不在此限。他方當事人已為部分之給付時，依其情形，
    如拒絕自己之給付有違背誠實及信用方法者，不得拒絕自己之給付，民法第二百
    六十四條定有明文。本件被上訴人間之合建契約，係土地買賣及房屋承攬之混合
    契約，此並經最高法院七十八年度台上字第一一三六號判決認定在案，有該判決
    附卷可稽（見本院卷第八十六頁），是該契約應為雙務契約，自有上開條文之適
    用。
  (一)本件丙○○已將系爭房屋移轉登記予甲○○等所有，有土地登記簿謄本可稽（見
    本院卷第一二七至一三二頁），並為兩造所不爭執。
  (二)被上訴人間之合建契約，甲○○等分得房屋部分，雖有Ａ棟屋內牆壁未粉刷、Ａ
    棟廚房爐台設備及一樓樓梯扶手未做、Ｂ棟八樓未做廚房，牆壁未油漆，窗戶一
    扇未做、Ａ棟八樓廚房無爐台，未油漆、一至四樓外牆未磨石子等未施作，此業
    據甲○○等訴請上訴人拆屋還地案時法院現場勘驗在案，且為被上訴人等所不爭
    執，然該未施作部分，業經各現住戶修補，復為該案審理法院認定在案，並有最
    高法院七十八年度台上字第一一三六號判決可參，且依上訴人所提之台電用戶電
    號、用電戶名、用電號碼及八十七年十月至八十八年八月用電明細表（見本院卷
    第一四七至一五七頁）上每月均有使用電量觀之，甲○○等分得已為所有權登記
    之房屋，現確有人住居者亦明。
  (三)再依被上訴人間之合建契約第五條約定：「甲○○等應於工程全部完成，俟乙方
    （即丙○○）取得使用執照及水電公共設施完畢，並點交房屋之同時，退還保證
    金及土地狀紙交（乙方應得部分）」，而甲○○分得之房屋，丙○○業經移轉為
    甲○○所有，且未完工部分，又經現住戶修補完成，已如前述，堪見丙○○就甲
    ○○等人應分得之房屋，已完成交屋，依前揭合建契約第五條約定，甲○○等自
    應交付土地狀紙，移轉丙○○分得部分之土地所有權灼明。
  (四)甲○○等人以丙○○未完工為由，不肯蓋章申請使用執照，業經甲○○等於原審
    時自承在卷（見原審卷第六十八頁），甲○○等人既於丙○○申請使用執照時不
    予配合，且於丙○○取得使用執照後猶提起行政訴訟，撤銷丙○○取得之使用執
    照，此亦有甲○○等於原審提出之陳情書可按（見原審卷第三十四頁），嗣經丙
    ○○等人依台北市工務局函文補正，始取得使用執照等情，並為甲○○等於前請
    求上訴人拆屋還地案件審理所認定之事實，有最高法院七十八年度台上字第一一
    三六號確定判決可憑，則甲○○等既不願配合取得使用執照，其嗣後為申請使用
    執照所多花費之費用，自無請求丙○○支付之理。更遑論其又未提出支付該費用
    等證據，其請求亦屬無據。
  (五)況丙○○已將甲○○等應分得之房屋，移轉登記予甲○○等人所有，其契約之主
    要義務業已履行，甲○○等以丙○○尚有相關費用未清償為由，主張同時履行抗
    辯，顯有違背上開法條之誠實信用原則。是甲○○此之抗辯，顯不足採取。
六、綜上所述，上訴人主張丙○○之請求權並未罹於時效，為可採，被上訴人等之抗
    辯為無可取。從而，上訴人因丙○○怠於行使權利，乃本於其與丙○○之不動產
    買賣契約、被上訴人間之合建契約第三條及民法第二百四十二條前段規定，請求
    甲○○、乙○○將系爭土地應有部分各八十分之三移轉登記為丙○○後，再移轉
    登記為上訴人所有，為有理由，應予准許。上訴意旨指摘原判決不當，求予廢棄
    改判，為有理由。爰由本院予以廢棄改判，如主文第二項所示。
七、兩造法律關係及事實已臻明確，本院經審酌兩造其他攻擊方法及證據，均與前開
    論斷結果無礙，爰不再一一詳述，併此敘明。
八、據上論結，本件上訴為有理由，依民事訴訟法第四百五十條、第七十八條、第八
    十五條第一項前段，判決如主文。
中      華      民      國      八十九    年    一      月       四     日
                              臺灣高等法院民事第十六庭
                                  審判長法  官  王  聖  惠
                                        法  官  陳  永  昌
                                        法  官  周  美  月
右正本係照原本作成。
被上訴人如不服本判決，應於收受送達後二十日內向本院提出上訴書狀，其未表明上
訴理由者，並應於提出上訴後二十日內向本院補提理由書狀（均須按他造當事人之人
數附繕本）。
中      華      民      國      八十九    年    一      月       五     日
                                        書記官  洪  雪  娥


司法院資訊處製作；財團法人民間司法改革基金會備份。
